臺灣臺北地方法院民事裁定
111年度消債清字第132號
聲  請  人  
即債務人    陳為緒  
代  理  人  趙興偉律師（法扶律師）                      
相  對  人  
即債權人    第一商業銀行股份有限公司

法定代理人  邱月琴  
代  理  人  林俐萍  
相  對  人  
即債權人    花旗（台灣）商業銀行股份有限公司


法定代理人  莫兆鴻  


代  理  人  陳正欽  
相  對  人  
即債權人    渣打國際商業銀行股份有限公司

法定代理人  龐維哲  


相  對  人  
即債權人    和潤企業股份有限公司

法定代理人  劉源森  


相  對  人
即債權人    衛生福利部中央健康保險署

法定代理人  李伯璋  

                      住○○市○○區○○○路000號（高屏業務組）
相  對  人  
即債權人    勞動部勞工保險局

法定代理人  陳琄    

                      送臺北市○○區○○路0段00號（國民年金組）
上列當事人因消費者債務清理事件聲請清算，本院裁定如下：
    主  文
聲請人甲○○自民國一一一年十月二十一日下午四時起開始清算程
序。
命司法事務官進行本件清算程序。
    理  由
一、按債務人不能清償債務或有不能清償之虞者，得依本條例所
    定更生或清算程序，清理其債務；債務人對於金融機構負債
    務者，在聲請更生或清算前，應向最大債權金融機構請求協
    商債務清償方案，或向其住、居所地之法院或鄉、鎮、市、
    區調解委員會聲請債務清理之調解，消費者債務清理條例（
    下稱消債條例）第3條、第151條第1項分別定有明文。此係
    採前置協商主義，是債務人於協商程序中，自應本於個人實
    際財產及收支狀況，依最大誠信原則，商討解決方案。如終
    究不能成立協商，於聲請更生或清算時，法院審酌上開條文
    所謂「不能清償或有不能清償之虞」，允宜綜衡債務人全部
    收支、信用及財產狀況，評估是否因負擔債務，而不能維持
    人性尊嚴之最基本生活條件，所陳報之各項支出，是否確屬
    必要性之支出，如曾有協商方案，其條件是否已無法兼顧個
    人生活之基本需求等情，為其判斷之準據。又法院開始清算
    程序之裁定，應載明其年、月、日、時，並即時發生效力。
    法院裁定開始更生或清算程序後，得命司法事務官進行更生
    或清算程序，必要時，得選任律師、會計師或其他適當之自
    然人或法人1人為監督人或管理人，復為同條例第83條第1項
    、第16條第1項所明定。
二、本件聲請意旨略以：聲請人因積欠無擔保債務新臺幣（下同
    ）201萬2,296元，雖曾依消債條例之規定，向本院聲請調解
    ，惟經調解不成立，顯有不能清償債務之情事。為此，爰向
    本院聲請清算等語。
三、經查：
（一）聲請人主張其有不能清償債務之情事，於民國111年4月22
      日具狀向本院聲請調解，經本院以111年度北司消債調字
      第161號消債調解事件受理在案，嗣經本院司法事務官於
      同年5月26日召開調解程序，惟因相對人未到場，致調解
      不成立，聲請人請求進入清算程序等情，有調解程序筆錄
      、調解不成立證明書、在卷可參（見北司消債調卷第77、
      89頁）。是以，本院自應綜合聲請人目前全部收支及財產
      狀況，評估其是否已達不能維持符合人性尊嚴之最低生活
      條件，而有「不能清償債務或有不能清償之虞」之情形。
（二）按本條例所稱消費者，指5年內未從事營業活動或從事小
      規模營業活動之自然人；前項小規模營業指營業額平均每
      月20萬元以下者；債務人為公司或其他營利法人之負責人
      ，無論是否受有薪資，均視為自己從事營業活動，其營業
      額依該公司或其他營利法人之營業額定之，消債條例第2
      條第1、2項及消費者債務清理條例施行細則第3條第2項分
      別定有明文。復按無限公司、兩合公司之執行業務或代表
      公司之股東，有限公司、股份有限公司之董事，皆為該公
      司之負責人，公司法第8條第1項定有明文，故債務人倘為
      有限公司或股份有限公司之董事，縱未實際出資或經營公
      司，依上規定，仍屬公司負責人，則依消債條例施行細則
      第3條第2項規定，無論其是否受有薪資，均視為自己從事
      營業活動，其營業額應依該公司之營業額定之（司法院民
      事廳消費者債務清理條例法律問題研審小組99年11月29日
      廳民二字第0990002160號法律問題參照）。又消債條例第
      2條第1項所稱5年內從事小規模營業活動，係指自聲請更
      生或清算前1日回溯5年內，有反覆從事銷售貨物、提供勞
      務或其他相類行為，以獲取代價之社會活動，依其5年內
      營業總額除以實際經營月數之計算結果，其平均營業額為
      每月20萬元以下者而言，例如：平均月營業額未逾20萬元
      之計程車司機、小商販等即屬之（參照辦理消費者債務清
      理事件應行注意事項第1點）。經查，聲請人為硬派國際
      有限公司之董事，該公司自105年7月21日起停業，並於10
      8年5月13日廢止，此有財團法人金融聯合徵信中心當事人
      綜合信用報告─債務清理條例前置協商專用債權人清冊、
      經濟部商工登記公示資料查詢服務、財政部中區國稅局民
      權稽徵所111年7月6日函在卷可參（見北司消債調卷第25
      至28、消債清卷第77、137頁）。又聲請人自陳於聲請本
      件前五年內係以駕駛計程車為業，其中，於109年4月1日
      至111年3月31日計24個月期間之營業收入共計為57萬2,52
      0元，平均每月為2萬3,885元等情，有收入狀況說明書在
      卷可稽（見北司消債調卷第15頁）；參酌交通部公布之10
      6年度、108年度計程車營運狀況調查報告（消債清卷第32
      1頁），臺北市計程車駕駛人每月營業總收入之數額分別
      為5萬2,714元、4萬9,992元，堪認聲請人從事前開計程車
      營業活動之每月營業額應未逾20萬元，自屬消債條例第2
      條第2項規定之從事小規模營業活動之自然人，應屬一般
      消費者，先予敘明。
（三）聲請人名下有出廠年份為94年之汽車一部、國泰世華銀行
      存款685元，及三商美邦人壽保單1張，然終止該保單並無
      解約金等情，有全國財產稅總歸戶財產查詢清單、法務部
      高額壽險資訊連結作業、新光人壽保險股份有限公司111
      年7月7日函、中國人壽保險股份有限公司111年7月8日函
      、英屬百慕達商安達人壽保險股份有限公司台灣分公司11
      1年7月7日函、台灣人壽保險股份有限公司111年7月11日
      函、宏泰人壽保險股份有限公司111年7月11日函、中華郵
      政股份有限公司111年7月11日函、遠雄人壽保險事業股份
      有限公司111年7月12日書函、元大人壽保險股份有限公司
      111年7月11日函、保誠人壽保險股份有限公司111年7月7
      日函、法商法國巴黎人壽保險股份有限公司台灣分公司11
      1年7月6日函、台新人壽保險股份有限公司111年7月12日
      函、第一金人壽保險股份有限公司111年7月13日函、英屬
      百慕達商友邦人壽保險股份有限公司台灣分公司111年7月
      14日函、臺銀人壽保險股份有限公司111年7月14日函、全
      球人壽保險股份有限公司111年7月13日函、臺灣期貨交易
      所股份有限公司111年7月12日函、國際康健人壽保險股份
      有限公司111年7月8日函、合作金庫人壽保險股份有限公
      司111年7月8日書函、南山人壽保險股份有限公司111年7
      月22日函、國泰人壽保險股份有限公司111年7月25日函、
      臺灣集中保管結算所股份有限公司111年8月1日函、國泰
      世華銀行存摺封面及內頁影本、安聯人壽保險股份有限公
      司111年9月2日函、三商美邦人壽保險股份有限公司111年
      9月2日函在卷可稽（見北司消債調卷第19頁、消債清卷第
      81至82、135、161至169、181、191至199、223至229、23
      7至245、249至263、267至281、317至319頁）。聲請人自
      陳自111年5月以後轉職從事Uber外送員為業，每月收入為
      2萬3,534元等情，有民事陳報狀及法務部高額壽險資訊連
      結作業顯示之公費團體傷害保險資料可佐（見消債清卷第
      81至82、265頁）。又聲請人並未領取任何社會津貼、補
      助，有新北市政府社會局111年7月5日函、內政部營建署1
      11年7月6日函、勞動部勞工保險局111年7月5日函、新北
      市政府民政局111年7月6日函、屏東縣恆春鎮公所111年7
      月6日函、屏東縣政府111年7月6日函、新北市政府城鄉發
      展局111年7月7日函、新北市新店區公所111年7月7日函、
      勞動部勞勞動力發展屬高屏澎東分署111年8月8日函、新
      北市就業服務處111年8月8日函、屏東縣政府111年8月9日
      函、屏東縣政府111年8月17日函在卷可稽（見消債清卷第
      101至103、111至117、129至131、301至307頁）。綜上，
      本院認應以聲請人每月收入2萬3,534元，作為計算聲請人
      目前償債能力之依據。
（四）按債務人必要生活費用，以最近一年衛生福利部或直轄市
      政府所公告當地區每人每月最低生活費1.2倍定之，消債
      條例第64條之2第1項定有明文。次按債務人聲請更生或清
      算時所提財產及收入狀況說明書，其表明每月必要支出之
      數額，與本條例第64條之2第1項、第2項規定之認定標準
      相符者，毋庸記載原因、種類及提出證明文件，消債條例
      施行細則第21條之1第3項亦有明定。經查，聲請人自陳其
      目前與其未成年之女居住於戶籍處即新北市新店區房屋，
      並主張其每月必要生活費用依新北市111年每人每月最低
      生活費之1.2倍即1萬8,960元計算等語（見消債清卷第266
      頁），有戶籍資料為佐（見消債清卷第159頁），堪認聲
      請人前開每月生活費用之必要支出數額為可採。是聲請人
      每月收入扣除其個人必要生活費用後尚餘4,574元（計算
      式：2萬3,534元－1萬8,960元＝4,574元）可供支配。
（五）聲請人主張每月另需給付其女扶養費5,000元等語，按對
      於未成年子女之權利義務，除法律另有規定外，由父母共
      同行使或負擔之；父母之一方不能行使權利時，由他方行
      使之；父母不能共同負擔義務時，由有能力者負擔之，民
      法第1089第1項著有明文。又對於子女扶養費應依父母雙
      方之經濟能力分擔，法院應斟酌父母雙方之財產、收入、
      負債等情狀，酌定父母雙方應分擔之部分。經濟能力較高
      者，應分擔較高之子女扶養費，甚或全額由其負擔。法院
      應就債務人之財產及收入扣除其應分擔之子女扶養費後，
      據以認定其清償能力（100年消債條例法律問題臨時提案
      第5號意見可資參照）。經查，聲請人子女現年4歲，設籍
      新北市（見消債清卷第159頁戶籍資料），名下無財產，
      且未領有其他補助，有稅務電子閘門財產所得調件明細表
      、新北市政府社會局111年7月5日函、內政部營建署111年
      7月6日函、勞動部勞工保險局111年7月5日函、新北市政
      府民政局111年7月6日函、屏東縣恆春鎮公所111年7月6日
      函、屏東縣政府111年7月6日函、新北市政府城鄉發展局1
      11年7月7日函、新北市新店區公所111年7月7日函、勞動
      部勞勞動力發展屬高屏澎東分署111年8月8日函、新北市
      就業服務處111年8月8日函、屏東縣政府111年8月9日函、
      屏東縣政府111年8月17日函在卷可稽（見消債清卷第43至
      45、101至103、111至117、129至131、301至307頁）。依
      新北市111年每人每月最低生活費為1萬8,960元，參酌消
      債條例第64條之2第2項規定，其每月生活所需費用為1萬8
      ,960元。聲請人與前妻離婚時係協議由其妻行使負擔未成
      年子女之權利義務，若聲請人每月收入為2萬5,000元至4
      萬9,999元之區間，則應每月給付5,000元作為女兒之扶養
      費等情，有上開戶籍資料、離婚協議書在卷可憑（見消債
      清卷第159、287頁），此數額尚稱合理，堪予採計。綜上
      ，聲請人每月收入扣除個人必要生活費用後，僅剩4,574
      元，業如前述，顯無法負擔其子女扶養費5,000元，依債
      權人所陳報聲請人現積欠之無擔保債務總額為241萬1,442
      元（見消債清卷第119至123、139至143、149至155、175
      至179、183至187、231至235頁），其每月收入扣除必要
      生活費用後已無餘額，堪認聲請人已處於不能清償之客觀
      經濟狀態，而有藉助清算制度調整其與債權人間之權利義
      務關係而重建其經濟生活之必要。
四、綜上所述，聲請人依其收支及財產狀況，確有不能清償債務
    之情事，致無法與全體債權人達成前置調解，且未經法院裁
    定開始更生程序或許可和解或宣告破產，聲請人復查無消債
    條例第6條第3項、第8條或第82條第2項所定駁回清算聲請之
    事由存在，則債務人聲請清算，應屬有據，爰裁定開始清算
    程序，並命司法事務官進行本件清算程序。此外，本院審酌
    聲請人名下尚有汽車1部、國泰世華銀行存款685元，業如前
    述，可充作清算財團，應有清算實益，爰依首揭規定命司法
    事務官進行本件清算程序。
五、爰依首揭法條裁定如主文。
中　　華　　民　　國 　111  　年　　10　　月　　21  　日
                  民事第二庭  法　官　林伊倫
以上正本係照原本作成。
本裁定不得抗告。
本裁定已於111年10月21日下午4時公告。
中　　華　　民　　國 　111  　年　　10　　月　　21  　日
                              書記官　黃品蓉